【裁判字號】    90,上易,1038
【裁判日期】    900821
【裁判案由】    詐欺
【裁判全文】
臺灣高等法院臺南分院刑事判決                                        行股
    上  訴  人  臺灣嘉義地方法院檢察署檢察官
    被      告  甲      ○
    選任辯護人  李  孟  哲  律師
                郭  淑  慧
右上訴人因詐欺案件，不服臺灣嘉義地方法院八十九年度易字第六二一號中華民國九
十年五月二十四日第一審判決（起訴案號：臺灣嘉義地方法院檢察署八十九年度偵字
第三十二、三十三號），提起上訴，本院判決如左：
    主      文
上訴駁回。
    理      由
一、公訴意旨略以：被告甲○與另已判處罪刑確定之黃清居為夫妻，明知已無支付借
    款及會款之能力，竟共同基於概括意圖為自己不法所有之犯意聯絡，於民國（下
    同）八十四年八月十日，向告訴人丁○○○謊稱第三人黃新財欠鉅款未還，被告
    夫妻資金一時週轉困難，詐得新台幣（下同）二百萬元；於八十五年九月間，向
    被害人乙○○、告訴人丙○○○夫妻騙稱工廠急需購置原料，產品利潤很好，不
    要提示被告夫妻所簽發之支票，屆期會以現金償還為由，詐得一百六十萬元；於
    八十六年二月間，被害人乙○○參加以黃清居名義為會首，實際經理人為被告夫
    妻之互助會，得標後又遭被告夫妻二人騙取八十五萬元，嗣後僅還三十五萬元；
    於八十六年二月十五日、三月十五日，由告訴人丁○○○召集之每會一萬元互助
    會之第二、三會，被告以黃清居名義標得會款後，復拒繳應納會款五十萬元；於
    八十六年三月五日、四月五日，由告訴人丁○○○召集之每會二萬元互助會，被
    告與黃清居於得標後，亦未繳應納會款八十萬元。嗣告訴人及被害人欲向被告夫
    妻二人索討欠款時，即惡言相向或避不見面，共計詐得告訴人丁○○○三百三十
    萬元，詐得告訴人丙○○○、被害人乙○○夫妻二百四十五萬元，後僅清償該二
    人三十五萬元，尚欠二百十萬元未還。案經告訴人丁○○○、丙○○○訴請偵辦
    ，因認被告涉犯有刑法第三百三十九條第一項之共同連續詐欺取財罪嫌云云。
二、按犯罪事實應依證據認定之，無證據不得推定其犯罪事實；又不能證明被告犯罪
    者，應諭知無罪之判決；刑事訴訟法第一百五十四條、第三百零一條第一項，分
    別定有明文。公訴人認被告涉有上開詐欺取財罪嫌，無非係以告訴人丁○○○、
    丙○○○之指訴，及被告之夫黃清居於另案被訴詐欺取財案件及本件偵查中所為
    供述，暨有支票、調解委員會調解書、互助會簿各影本存卷等由為論據。訊據被
    告則堅詞否認有何詐欺取財之犯行，並辯稱：上開所為借款及標會均係其夫黃清
    居所為，其並未參與，何來詐欺取財等語。經查：
（一）被告被訴於八十四年八月十日，向告訴人丁○○○詐借二百萬元部分：告訴人
      丁○○○之夫趙秋忠之臺灣土地銀行嘉義分行000000000000帳號
      帳戶，於八十四年八月十日提領二百萬元，同日由該銀行簽發面額二百萬元受
      款人趙秋忠之本票等情，固據告訴人丁○○○於八十九年八月十六日、九十年
      四月十日原審調查中，及九十年五月十日原審審理時，提出活期儲蓄存款存摺
      明細與該紙本票附卷為證，並據該告訴人於告訴狀指該二百萬元，係由其夫之
      上開帳戶轉帳，開立銀行本票交至被告手中云云（見偵查卷第二頁）；惟告訴
      人丁○○○於黃清居被訴詐欺一案，在本院調查中則結證稱：係黃清居向告訴
      人之夫趙秋忠借得該筆款項，由上開銀行帳號轉帳給黃清居云云（見本院八十
      八年上易字第一八四三號卷第一０五、一二四頁），所為先後指訴已互有出入
      。且上開本票上並無片語隻字，足證被告曾予以收受或兌現得款，而被告之夫
      黃清居復於本件偵查中，坦認系爭二百萬元係伊向告訴人丁○○○所借等語（
      見偵查卷第三十頁），即告訴人丁○○○在本件偵查中亦一度稱係借錢給黃清
      居，但錢係交給被告云云（見偵查卷第二九頁），則系爭二百萬元顯係黃清居
      向告訴人丁○○○所借，而與被告無涉至明。況遍閱卷內各紙黃清居所簽發之
      支票、本票影本，與臺灣省合作金庫存款往來對帳單、臺灣省合作金庫支票存
      根、第一商業銀行支票存款存提記錄查詢單、第一商業銀行支票存根等件（見
      偵查卷第三二至三九頁、第四一至四九頁、第一０六至一三０頁），亦均無被
      告之背書，無一能證明被告參與向告訴人丁○○○借款之事。至告訴人丁○○○之夫趙秋忠所寄發予黃清居之存證信函，內載被告與其夫黃清居當面取款云
      云（見偵查卷第一八二頁），復為片面之陳述，同不能證明告訴人丁○○○所
      指之犯罪事實。被告既未向告訴人丁○○○借款，自難逕認被告犯此部分詐
      欺取財犯行。
（二）被告被訴於八十五年九月間，向被害人乙○○、告訴人丙○○○夫婦詐借一百
      六十萬元部分：被害人乙○○於黃清居被訴詐欺一案，在本院調查中二度結證
      稱黃清居向伊借款一百六十五萬元等語（見上開第一八四三號卷第五六、一０
      七頁），告訴人丙○○○於該院調查時，亦證稱黃清居欠伊二百十萬元等語（
      見同上卷第一四九頁，告訴人所言應係指借款及互助會會款總額，參照下段所
      述），且黃清居在偵查中既已坦承係伊向告訴人丙○○○夫妻借款等語（見偵
      查卷第三十、三一頁），顯然借款人係黃清居而非被告。雖告訴人丙○○○於
      本件偵查中，指稱被告說要拿回去給黃清居云云（見偵查卷第三十頁正面），
      惟微論已為被告所否認，且參以卷附之八十六年四月二十九日協議書、八十七
      年一月十三日嘉義縣水上鄉調解委員會調解書，亦均僅列黃清居與被害人乙○○為當事人乙情（見偵查卷第一四五至一四七頁），苟此筆借款確係由被告出
      面向被害人乙○○夫妻借得，衡情應列被告為債務人，並記載關於被告如何還
      清債務之方法，或至少記載被告之夫黃清居應如何為被告承擔債務，乃竟未見
      各該記載，更有違常情。況綜觀卷內黃清居簽發交付予告訴人丙○○○之支票
      ，及黃清居簽發交付予被害人乙○○之本票，暨商用本票存根、支票收訖簽回
      聯等（見偵查卷第一三二至一三四頁），亦均無片語隻字可證與被告有所關聯
      。至被告雖供承其係建發塑膠製造加工社之登記負責人（見原審九十年二月二
      十日訊問筆錄），然行號之名義負責人與實際經營人不同者，所在多有，且該
      加工社之名義負責人為誰，與究竟係何人出面向被害人乙○○、告訴人丙○○○借款，並無必然關係，又查無任何積極證據，足證被告與黃清居之間，具有
      共同詐欺之犯意聯絡，是亦難徒憑被害人乙○○、告訴人丙○○○前後不一之
      指述，遽認被告同為借款人，而推斷其有此部分詐欺取財犯行。
（三）被告被訴於八十六年二月間，利用互助會向被害人乙○○詐得八十五萬元，嗣
      僅還三十五萬元部分：被告之夫黃清居曾於八十四年十一月二十日，召集一組
      互助會，會期至八十六年七月二十日止，每會五萬元，被害人乙○○亦參加該
      組互助會等情，固有儲蓄會簿影本一份附卷可參（見偵查卷第五十頁）；惟被
      告既否認有參與該組互助會之經營，且被害人復僅泛言「標到時他都不還」一
      語（見原審九十年二月七日訊問筆錄），而未能提出積極確切證據，證明被告
      確係該互助會之實際經理人，況該互助會簿上亦無關於被告參與經營該互助會
      之情事，自難僅憑該儲蓄會簿，遽認被告與其夫均係該互助會之實際經理人，
      而推認其有此部分詐欺取財犯行。
（四）被告被訴於八十六年二月十五日、三月十五日，以黃清居名義標得由告訴人丁○○○招攬之每會一萬元互助會會款後，拒繳應納之會款五十萬元部分：告訴
      人丁○○○雖於原審八十九年八月十六日調查中，提出其所召集會期自八十五
      年十一月十五日起至八十七年九月十五日止，每會一萬元之儲蓄會簿影本一份
      ，及在本院提出該互助會會員名單一份附卷，且該儲蓄會簿會員及互助會會員
      姓名欄，雖均記載黃清居參加該互助會。惟被告既否認代理黃清居標取該會款
      ，且觀其在偵查中辯稱：其未跟會，均係其夫黃清居跟會，其僅於其先生沒空
      時代標一萬元會一次，但未標得，會錢係告訴人拿給其先生等語（見偵三二號
      卷第三十、一四三頁），核亦與被告之夫黃清居在偵查中供稱：伊有跟丁○○○的一萬元及二萬元會二會，以伊的名義跟會，甲○沒有跟會，該二會伊去標
      都有標得，會款係丁○○○拿來伊住處交給伊等語（見仝上卷第三十頁）相符
      。按該互助會既係黃清居所參加，被告雖曾以配偶身分代為參與標會一次，然
      既未標得，而係由黃清居事後標得並取得該會款，則縱認黃清居蓄意詐欺標會
      ，亦難僅以被告曾代理黃清居標會一次未得，即推認其亦共犯有此部分詐取財
      物犯行。
（五）被告被訴於八十六年三月五日、四月五日，標得由告訴人丁○○○所招攬每會
      二萬元之互助會會款後，拒繳應納之會款八十萬元部分：告訴人丁○○○雖於
      原審八十九年八月十六日調查中提出其所召集，會期自八十六年二月五日起至
      八十七年十月五日止，每會二萬元之儲蓄會簿影本一份，及在本院提出該互助
      會會員名單一份附卷，且該儲蓄會簿會員及互助會會員姓名欄，雖亦記載被告
      參加該互助會。惟訊據被告則否認參加該會，並稱係其夫黃清居所參加及標會
      等語。卷查被告及乃夫黃清居在偵查中所供，如何參加告訴人丁○○○所召之
      互助會及標會等情，既已有如上開（四）所述，且證人李賴月楠在原審復結證
      稱：該互助會是黃清居跟會，不是被告跟會，伊接到之互助會簿會員是寫黃清
      居等語（見原審卷九十年四月十日訊問筆錄），則被告是否有參與該組互助會
      ，已非無疑；次參以告訴人丁○○○所提出之上開儲蓄會簿及互助會名單，均
      係告訴人丁○○○所自行製作，並無一定之版本，此觀被告復於原審八十九年
      九月二十日調查中，另提出一本召集人同為告訴人，會期及每會會款均相同，
      惟會員名單不同之儲蓄會簿即明（見原審卷第五十一頁），而經原審質之告訴
      人丁○○○，雖答以該組會簿上雖無被告姓名，但被告亦曾參加該互助會云云
      （見原審九十年二月二十日訊問筆錄），然卻未能提出證據以實其說，益見告
      訴人丁○○○指稱係被告參與該組互助會云者，難認屬實情。至證人李賴月楠
      在原審雖另證稱：告訴人說是被告代替黃清居前來標會云云，因該證詞係得自
      告訴人丁○○○之傳聞，亦難資為被告曾標得會款之證明。是此部分會款應係
      黃清居所參加並係黃清居所標得亦明，並無確切證據證明被告參加此互助會，
      並藉互助會詐取財物。
三、綜上各情，參互觀之，足認被告所辯前詞尚堪採信，而被告既未向告訴人丁○○○、丙○○○，及被害人乙○○借款或標得會款，即不得徒因其係已判刑確定之
    黃清居之妻子，且係建發塑膠工廠之名義負責人，遽予推論其必與黃清居間，就
    黃清居所為之上開詐欺犯行，互具有犯意聯絡及行為分擔，而亦論予詐欺罪。本
    件不能證明被告犯罪，原審為此依刑事訴訟法第三百零一條第一項規定，諭知被
    告無罪，經核並無不合。檢察官循告訴人請求提起上訴，仍執陳詞指摘原判決不
    當，為無理由，應予駁回。
四、據上論斷，應依刑事訴訟法第三百六十八條，判決如主文。
本案經檢察官林炎昇到庭執行職務。
中      華      民      國    九十      年      八      月    二十一    日
                                  臺灣高等法院臺南分院刑事第二庭
                                      審判長法官  游明仁
                                            法官  蘇重信
                                            法官  林永茂
右正本證明與原本無異。
不得上訴。
                                      法院書記官  劉岳文
中      華      民      國    九十      年      八      月    二十一    日


司法院資訊處製作；財團法人民間司法改革基金會備份。
